【裁判字號】    95,易緝,153
【裁判日期】    951031
【裁判案由】    詐欺
【裁判全文】
臺灣臺北地方法院刑事判決             95年度易緝字第153號
公  訴  人  臺灣臺北地方法院檢察署檢察官
被      告  丙○○
上列被告因詐欺案件，經檢察官提起公訴（九十三年度偵字第二
一一九九號）及移送併辦（九十四年度偵緝字第六九０號），被
告於準備程序中先就被訴事實為有罪之陳述，經本院告以簡式審
判之旨，並聽取當事人之意見後，本院合議庭裁定行簡式審判程
序後，本院判決如下：
    主  文
丙○○連續幫助共同連續意圖為自己不法之所有，以詐術使人將
本人之物交付，處有期徒刑肆月，如易科罰金，以佰元折算壹
日。
    事  實
一、丙○○明知將自己之金融帳戶存摺及金融卡出賣予他人使用
    ，將可能幫助他人遂行詐騙行為，仍基於概括之犯意，連續
    於民國九十二年十二月三十日及同年月三十一日，先後前往
    基隆市○○區○○路八八號臺北國際商業銀行（下稱臺北商
    銀）基隆分行申辦0000000000000號帳戶及臺
    北市中山區○○○路○段七十號中華商業銀行（下稱中華商
    銀）南京東路分行申辦00000000000000號帳
    戶，旋於申辦上開帳戶完成時，在不詳地點，以不詳代價，
    將上開二銀行帳戶之相關存摺、提款卡及密碼，交付予真實
    姓名、年籍不詳、綽號「小周」之成年男子使用以幫助之。
    後真實姓名、年籍不詳、綽號「小周」之成年男子與撥打電
    話予乙○○之真實姓名、年籍不詳、自稱「劉主任」之成年
    男子、撥打電話予甲○○之真實姓名、年籍不詳、自稱「李
    小姐」之成年女子及真實姓名、年籍不詳、自稱「陳嘉良」
    之成年男子等四人共同基於為自己不法所有之概括犯意聯絡
    ，先於(一)九十三年一月二日晚間六時十分許，由該名自稱「
    李小姐」之成年女子撥打電話予甲○○，佯稱其為市刑大偵
    七隊「李小姐」，因破獲金融卡偽卡集團，發覺該集團持有
    甲○○之資料，要求甲○○去電財政部金融局應變小組「陳
    嘉良」云云，甲○○不疑有他，旋即撥打行動電話號碼00
    00000000予該名自稱「陳嘉良」之成年男子聯絡，
    「陳嘉良」向甲○○誆稱：需前往自動提款機輸入號碼以確
    認是否遭到盜領云云，甲○○乃陷於錯誤，而依照「陳嘉良
    」之指示前往臺北市○○○路○段一二四之一號郵局設置之
    自動提款機操作輸入密碼，詎其因此將帳戶內存款分別匯出
    七筆（起訴書誤載為五筆）款項，其中四筆共計新臺幣（下
    同）三十一萬七千四百七十七元（起訴書誤載為十九萬九千
    七百九十八元）匯入上開丙○○於中華商銀南京東路分行所
    開設之帳戶，嗣甲○○返家後，仔細查看自動櫃員機儲戶交
    易明細表，發現存款減少，始知受騙，乃報警處理，而查知
    上情。復於(二)九十三年二月五日下午四時許，由自稱「劉主
    任」之成年男子撥打電話予乙○○，誆稱：內政部老人福利
    科要發放老人年金予乙○○及其妻，七個月的老人年金共計
    四萬二千元，惟需前往提款機鍵入密碼「九九九八三」始能
    領款云云，乙○○不疑有他，旋依該名成年男子之指示前往
    中華商銀自動櫃員機操作輸入密碼，詎其因此將帳戶內存款
    九萬九千九百八十三元匯入上開丙○○開立之臺北商銀基隆
    分行之帳戶內，經乙○○察覺受騙後，旋報警處理，查知上
    情。
二、上開(一)案件經甲○○訴由臺北市政府警察局內湖分局移送臺
    灣臺北地方法院檢察署（下稱臺北地檢署）檢察官偵查起訴
    ；上開(二)案件經乙○○訴由基隆市警察局第二分局報告臺灣
    基隆地方法院檢察署（下稱基隆地檢署）檢察官呈請臺灣高
    等法院檢察署令轉臺北地檢署檢察官移送併辦。
    理  由
一、證據之認定：
    上開事實一之部分，業據告訴人甲○○及證人即告訴人乙○○分別於警詢及檢察官偵查中指訴綦詳（甲○○部分，臺北
    地檢署九十三年偵字第二一一九九號卷(一)第四四頁至第四六
    頁、第六九、七十頁及第一二七頁至第一二九頁參照；乙○○部分，基隆地檢署九十三年偵字第二八一七號卷第九頁及
    第二三、二四頁參照），並有臺北商銀基隆分行第0000
    000000000號帳戶及中華商銀南京東路分行申辦0
    0000000000000號帳戶開戶資料及交易明細表
    各一份（臺北商銀基隆分行帳戶部分，基隆地檢署九十三年
    偵字第二八一七號卷第十一頁至十四頁參照；中華商銀南京
    東路分行帳戶部分，臺北地檢署九十三年偵字第二一一九九
    號卷第二六頁至第三一頁參照）、告訴人乙○○自動櫃員機
    轉帳明細表二紙（基隆地檢署九十三年偵字第二八一七號卷
    第十六頁參照）及告訴人甲○○自動櫃員機轉帳明細表四紙
    （臺北地檢署九十三年偵字第二一一九九號卷(一)第五一、五
    二頁參照）在卷可證，且被告丙○○亦於本院九十五年十月
    十九日審理時供承不諱（本院當日審判筆錄參照），是依(一)
    告訴人甲○○之指訴、(二)證人乙○○之證述及(三)上開二帳戶
    之開戶資料及交易明細表各一份、(四)告訴人乙○○自動櫃員
    機轉帳明細表二紙及(五)告訴人甲○○自動櫃員機轉帳明細表
    四紙等補強證據已足資擔保被告於本院審理時所為之上開任
    意性自白具有相當程度之真實性，而得確信被告前述自白之
    犯罪事實確屬真實，從而依刑事訴訟法第一百五十六條第一
    項及第二項規定，本院自得依被告前述自白及該補強證據認
    定被告確有為前述幫助共同詐欺之犯行，本件事證明確，被
    告之犯行堪以認定。
二、論罪科刑之法律適用：
  (一)按行為後法律有變更者，適用行為時之法律，但行為後之法
    律有利於行為人者，適用最有利於行為人之法律，刑法第二
    條第一項定有明文，被告行為後，如附表所示關於本件被告
    論罪科刑所應適用之刑法條文，業於九十四年二月二日修正
    公布，且依刑法施行法第十條之一規定，於九十五年七月一
    日生效施行，經如附表所示個別比較新舊法及依最高法院二
    十四年上字第四六三四號判例就罪刑有關之一切情形綜其全
    部之結果而為比較後，仍以適用九十五年七月一日修正施行
    前如附表所示關於被告論罪科刑所應適用之刑法條文規定較
    有利於行為人，是依前開說明，自應適用九十五年七月一日
    修正施行前如附表所示關於被告論罪科刑所應適用之刑法條
    文規定處斷。
  (二)按刑法上之幫助犯，係對於犯罪與正犯有共同之認識，而以
    幫助之意思，對於正犯資以助力，而未參與實施犯罪之行為
    者而言（最高法院七十五年度台上字第一五０九號、八十八
    年度台上字第一二七０號判決亦同此意旨）。是以，如未參
    與實施犯罪構成要件之行為，且係出於幫助之意思提供助力
    ，即屬幫助犯，而非共同正犯。本件被告基於幫助之犯意，
    提供前述帳戶存摺及提款卡予「小周」，「小周」、「李小
    姐」、「陳嘉良」及「劉主任」等真實姓名年籍不詳之成年
    人，並利用被告之幫助，意圖為自己不法之所有，施用詐術
    使告訴人甲○○、乙○○陷於錯誤，因而分別匯款至被告所
    提供之上揭二銀行帳戶內，是被告所為係參與詐欺罪構成要
    件以外之行為，且在無證據證明被告係以正犯而非以幫助犯
    之犯意參與犯罪之情形下，應認其所為係幫助犯而非正犯行
    為。核被告所為，係幫助犯刑法第三百三十九條第一項詐欺
    取財罪。被告之幫助詐欺犯行，幫助「小周」、「李小姐」
    、「陳嘉良」及「劉主任」等真實姓名年籍不詳之成年人等
    四人犯罪，彼四人有犯意聯絡及行為分擔應論以共同正犯，
    又彼四人所為上開二次詐欺取財行為，均時間緊接，且方法
    相同，顯係均以概括犯意而為之，為連續犯，被告幫助他人
    犯上開共同連續詐欺之罪，爰依刑法第三十條第二項之規定
    ，按正犯之刑減輕之。又被告所為上開二次幫助行為，時間
    緊接，方法相同，顯係以概括犯意而為之，為連續犯，依刑
    法第五十六條之規定，以一罪論，並加重其刑。
  (三)爰審酌被告所為已影響社會正常交易安全，增加被害人尋求
    救濟之困難，並使犯罪之追查趨於複雜，危害社會情節甚鉅
    等，本應予以嚴懲，惟其犯後坦承犯行而態度良好，足認其
    尚有改過遷善之可能及其他一切情狀，從輕量處如主文所示
    之刑，並諭知易科罰金之折算標準，以示懲儆。
  (四)被告交予「小周」之上開二帳戶之存摺及金融卡等物，雖係
    供犯罪所用之物，但未經扣案，迄今仍未取回，且非義務沒
    收之物，爰不為沒收之諭知，附此敘明。
三、公訴意旨另以：被告丙○○先後於九十二年十二月三十日至
    九十三年一月二日間，密集至萬泰商業銀行（下稱萬泰商銀
    ）、陽信商業銀行（下稱陽信商銀）南京東路分行、聯邦商
    業銀行（下稱聯邦商銀）南京東路分行及中國信託商業銀行
    （下稱中國商銀）等四銀行申請帳戶，並將前開四家銀行之
    存摺、提款卡及密碼，均交付予詐騙集團所屬之姓名年籍不
    詳人士。丙○○上開申請四個帳戶，分別自九十三年一月一
    日起至七月九日止，均有金額不等之可疑被害匯款匯入，並
    旋均遭提出，因認被告涉犯刑法第三百三十九條第一項之詐
    欺取財罪嫌等語。經查，被告於本院九十五年八月二十三日
    訊問時，固承認其有開立上開帳戶，且將上開帳戶之存摺、
    密碼及提款卡等物交付「小周」之行為（本院當日訊問筆錄
    參照），且有上開萬泰商銀、陽信商銀南京東路分行、聯邦
    商銀南京東路分行及中國商銀等四家銀行帳戶之開戶資料及
    交易明細表等件在卷足稽，然查卷內並無證據足以證明「小
    周」因利用被告之幫助，而使他人遭「小周」施用詐術後而
    陷於錯誤，將款項存入被告所提供之上開帳戶內等情，是被
    告單純出賣帳戶之行為，尚與幫助詐欺取財之犯行有間，此
    部分不能證明被告犯罪，原應為無罪之諭知，惟公訴意旨認
    此部分與前開有罪部分有連續犯之裁判上一罪關係，爰不另
    為無罪之諭知，附此敘明。
據上論斷，應依刑事訴訟法第二百七十三條之一第一項、第二百
九十九條第一項前段，刑法第二條第一項，修正前刑法第二十八
條、第五十六條、第三百三十九條第一項、第三十條、第四十一
條第一項前段，罰金罰鍰提高標準條例第一條前段，修正前罰金
罰鍰提高標準條例第二條，現行法規所定貨幣單位折算新臺幣條
例第二條，判決如主文。
本案經檢察官郭瑜芳到庭執行職務。
中    華    民    國    95    年    10    月    31    日
                  刑事第九庭    法  官  林怡秀
本件正本證明與原本無異。
如不服本判決，應於判決送達後十日內向本院提出上訴狀（應抄
附繕本）。告訴人甲○○及乙○○如對於本判決不服者，應具備
理由請求檢察官上訴，其上訴期間之計算係以檢察官收受判決正
本之日期為準。
                                書記官  林義盛
中    華    民    國    95    年    10    月    31    日
附表
┌────────┬────────┬────────┬────────┐
│規定名稱        │修正前規定      │修正後規定      │新舊法個別比較結│
│                │                │                │論與理由        │
├────────┼────────┼────────┼────────┤
│刑法第三十條    │幫助他人犯罪者，│幫助他人實行犯罪│適用舊法。      │
│幫助犯          │為從犯。雖他人不│行為者，為幫助犯│本件事實，於新舊│
│                │知幫助之情者，亦│。雖他人不知幫助│法均構成幫助犯，│
│                │同。            │之情者，亦同。  │且均得減輕其刑，│
│                │從犯之處罰，得按│幫助犯之處罰，得│新法並無較有利於│
│                │正犯之刑減輕之。│按正犯之刑減輕之│被告。          │
│                │                │。              │                │
├────────┼────────┼────────┼────────┤
│刑法第三百三十九│法定刑中罰金數額│依刑法施行法第一│適用舊法（仍依罰│
│條第一項（論罪科│以銀元計算。    │之一條規定，法定│金罰鍰提高標準條│
│刑法條）        │提高法定刑中罰金│刑中罰金數額改以│例第一條規定提高│
│                │數額二倍至十倍。│新臺幣計算。    │法定刑中罰金數額│
│                │                │提高法定刑中罰金│十倍）          │
│                │                │數額至三十倍。  │新法並無較有利於│
│                │                │                │被告（況倘於個案│
│                │                │                │中宣告罰金刑時，│
│                │                │                │依修正前刑法第三│
│                │                │                │十三條第五款規定│
│                │                │                │，罰金最低額可為│
│                │                │                │銀元一元（即新臺│
│                │                │                │幣三元），然依修│
│                │                │                │正後刑法第三十三│
│                │                │                │條第五款規定，罰│
│                │                │                │金最低額則為新臺│
│                │                │                │幣一千元，此時修│
│                │                │                │正後之規定顯較不│
│                │                │                │利於被告）。    │
├────────┼────────┼────────┼────────┤
│刑法第二十八條  │二人以上共同實施│二人以上共同實行│適用舊法。      │
│共同正犯        │犯罪之行為者，皆│犯罪之行為者，皆│本件事實，於新舊│
│                │為正犯。        │為共犯。        │法均構成共同正犯│
│                │                │                │，新法並無較有利│
│                │                │                │於被告。        │
├────────┼────────┼────────┼────────┤
│刑法第五十六條  │連續數行為而犯同│刪除。（除合於接│適用舊法。      │
│連續犯          │一罪名者，以一罪│續犯或包括一罪情│本件事實，於新法│
│                │論。但得加重其刑│形外，數行為應分│時應分論併罰，較│
│                │至二分一。      │論併罰）        │不利於被告。    │
├────────┼────────┼────────┼────────┤
│刑法第四十一條第│犯最重本刑為五年│犯最重本刑為五年│適用舊法（並適用│
│一項            │以下有期徒刑以下│以下有期徒刑以下│罰金罰鍰提高標準│
│易科罰金折算標準│之罪，而受六個月│之罪，而受六個月│條例第二條之規定│
│                │以下有期徒刑或拘│以下有期徒刑或拘│提高折算之罰金數│
│                │役之宣告，因身體│役之宣告者，得以│額，且為免與修正│
│                │、教育、職業、家│新臺幣一千元、二│後刑法第四十一條│
│                │庭之關係或其他正│千元、三千元折算│第一項所定易科罰│
│                │當事由，執行顯有│一日，易科罰金。│金折算標準改採新│
│                │困難者，得以一元│但確因不執行所宣│臺幣計算產生混淆│
│                │以上三元以下折算│告之刑，難收矯正│誤解起見，另引用│
│                │一日，易科罰金。│之效，或難以維持│現行法規所定貨幣│
│                │但確因不執行所宣│法秩序者，不在此│單位折算新臺幣條│
│                │告之刑，難收矯正│限。            │例第二條明定易科│
│                │之效，或難以維持│                │罰金折算標準及折│
│                │法秩序者，不在此│                │算新臺幣之數額，│
│                │限。            │                │以資明確）      │
│                │                │                │新法之易科罰金折│
│                │                │                │算標準較高，需較│
│                │                │                │多之罰金始能換刑│
│                │                │                │，較不利於被告。│
│                │                │                │（至於原規定「因│
│                │                │                │身體、教育、職業│
│                │                │                │、家庭之關係或其│
│                │                │                │他）正當事由，執│
│                │                │                │行顯有困難者」之│
│                │                │                │條件乃檢察官指揮│
│                │                │                │執行時應審酌，非│
│                │                │                │法院決定易科罰金│
│                │                │                │折算標準時應斟酌│
│                │                │                │事項，不生利與不│
│                │                │                │修正前利之比較）│
├────────┴────────┴────────┴────────┤
│結論：就罪刑有關之一切情形，綜其全部之結果而為比較後，應一律適用舊法。│
└───────────────────────────────────┘
附錄本案論罪科刑法條全文：
中華民國刑法第三百三十九條
（普通詐欺罪）
意圖為自己或第三人不法之所有，以詐術使人將本人或第三人之
物交付者，處五年以下有期徒刑、拘役或科或併科一千元以下罰
金。
以前項方法得財產上不法之利益或使第三人得之者，亦同。
前二項之未遂犯罰之。


司法院資訊處製作；財團法人民間司法改革基金會備份。
